ACORDAO-COMPLETO-2467441

ACÓRDÃO 238/2022 ATA 4/2022 - PLENÁRIO

VISTOS, relatados e discutidos estes autos de auditoria de conformidade realizada no município de Teresina - PI para verificar a aplicação dos recursos dos precatórios do extinto Fundo de Manutenção e Desenvolvimento do Ensino Fundamental e de Valorização do Magistério (Fundef) ;
ACORDAM os Ministros do Tribunal de Contas da União, reunidos em sessão do Plenário, ante as razões expostas pelo Relator, em:
9.1. determinar ao Município de Teresina - PI, com supedâneo no art. 3º da Decisão Normativa TCU 57/2004, que adote, no prazo de 30 (trinta) dias, as providências necessárias à recomposição da conta específica do Fundeb, com recursos próprios, dos  valores indevidamente utilizados, a seguir discriminados, atualizados monetariamente a partir das datas indicadas, até os efetivos recolhimentos, abatendo-se, na oportunidade, as quantias eventualmente já ressarcidas, na forma da legislação em vigor, encaminhando a este Tribunal, no mesmo prazo estipulado, a comprovação do referido recolhimento, sob pena de instauração do competente processo de tomada de contas especial:
	Despesa realizada
	Valor (R$) 
	Data do pagamento

	Confecção de livros em homenagem ao cinquentenário da Secretaria Municipal de Educação (Semec) .
	13.235,08
	14/17/2016

		40.659,22
	14/17/2016

		2.584,92
	22/12/2016

		42.678,23
	22/12/2016

	Pagamento de bolsa a aluna do Teatro Bolshoi.
	5.964,84
	8/7/2016

	Pagamento de lanche a Conselheiros Escolares.
	2.445,00
	30/8/2016

	Pagamento de bolsas de estágio para estudantes de nível médio e superior, clientela não atendida por recursos do Fundef.
	1.147.646,16
	29/9/2016

		1.004.539,25
	4/11/2016

	Pagamento de bolsas de estágio a alunos relacionadas a serviços técnicos profissionais, clientela não atendida por recursos do Fundef.
	39.718,12
	10/10/2015

		30.646,36
	4/11/2016

	Total
	2.330.117,15
	
9.2. dar ciência ao Município de Teresina/PI de que eventuais pagamentos de rateios, abonos indenizatórios, passivos trabalhistas ou previdenciários, remunerações ordinárias, ou de outras denominações de mesma natureza, aos profissionais da educação, com recursos recebidos a título de complementação da União no Fundef, reconhecidos judicialmente, ensejarão a responsabilização pessoal do gestor público que os autorizar, sem prejuízo da necessidade de imediata recomposição dos valores à conta específica do Fundeb por parte do ente federativo;
9.3. encaminhar cópia deste acórdão à Prefeitura Municipal de Teresina, ao Tribunal de Contas do Estado do Piauí, ao Banco do Brasil, à Secretaria do Tesouro Nacional e à Procuradoria Geral da Fazenda Nacional.

Relatório de auditoria realizada no município de Teresina/PI, como parte integrante de Auditoria Coordenada em municípios de Unidades da Federação que tenham sido contemplados com verbas oriundas de pagamentos da diferença no cálculo da complementação devida pela União no âmbito do Fundef, referente a 1998 a 2006, oriundos da ACP 1999.61.00.050616-0, ou de ações similares na esfera judicial ou administrativa.

Prefeitura Municipal de Teresina - PI.

3. Interessados/Responsáveis:
3.1. Interessado: Banco do Brasil S.a. (00.000.000/0001-91).
3.2. Responsáveis: Firmino da Silveira Soares Filho (XXX.485.404-XX); Jalisson Hidd Vasconcellos (XXX.316.533-XX); Kleber Montezuma Fagundes dos Santos (XXX.825.433-XX).

13.1. Ministros presentes: Bruno Dantas (na Presidência), Walton Alencar Rodrigues (Relator), Benjamin Zymler, Augusto Nardes, Vital do Rêgo, Jorge Oliveira e Antonio Anastasia.
13.2. Ministros-Substitutos presentes: Augusto Sherman Cavalcanti, Marcos Bemquerer Costa e Weder de Oliveira.

WALTON ALENCAR RODRIGUES

Adoto, como relatório, a instrução da SecexEducação (peças 72-74) :
INTRODUÇÃO
	Trata o presente processo de auditoria realizada no Município de Teresina/PI, sob a condução da Secretaria de Controle Externo do TCU no Estado do Piauí, como parte integrante da Auditoria Coordenada tratada no TC Processo 018.130/2018-6 (processo consolidador) , que visou verificar a regularidade da atuação de diversos municípios, no que tange a execução das despesas decorrentes do recebimento de precatórios do Fundo de Manutenção e Desenvolvimento do Ensino Fundamental e de Valorização do Magistério (precatórios do Fundef) , sob os seguintes aspectos:
	a) se os recursos foram utilizados exclusivamente na manutenção e desenvolvimento do ensino fundamental; 
b) se foi observada a vedação de pagamento de honorários advocatícios com esses recursos, em razão da determinação proferida por meio Acórdão 1824/2017-TCU-Plenário, da relatoria do Ministro Walton Alencar; 
c) se foi afastada a subvinculação estabelecida no art. 22 da Lei 11.494/2007, em observância ao item 9.1.2.1 do Acórdão 1962/2017-TCU-Plenário, da relatoria do Ministro Walton Alencar.
HISTÓRICO
2.	Esta auditoria de conformidade decorreu de despacho do relator do TC Processo 015.426/2018-1 (Ministro Walton Alencar) e visou avaliar a regularidade da utilização dos recursos decorrentes do recebimento de precatórios do Fundef por parte de mais de trezentos municípios pertencentes a doze estados, aplicados no período compreendido entre 1º/1/2016 e 19/3/2019.
3.	Como resultado dos trabalhos, a equipe de auditoria da Secex/PI, em relação à Prefeitura Municipal de Teresina/PI, apresentou suas conclusões no relatório constante da peça 26 deste processo.
4.	A seu turno, o Relator (Ministro Walton Alencar) , de posse do relatório de auditoria, considerando necessário o aprofundamento de determinados aspectos dos achados, encaminhou os autos para que a SecexEducação efetuasse instrução complementar, autorizando, desde logo, a realização de diligências e/ou oitivas necessárias (peça 29) .
5.	Em linha com a referida determinação, esta unidade técnica produziu a análise complementar da peça 34, de que resultou proposta de encaminhamento para a realização de diligências e oitivas, bem como para a produção de parecer, por parte da Semag, acerca da natureza da antecipação do recebimento de precatórios junto ao Banco do Brasil (um dos achados da auditoria) .
6.	A proposta de encaminhamento foi acatada pelo relator à peça 37, as competentes diligências e oitivas foram realizadas e a Semag apresentou o parecer constante das peças 63 a 65.
EXAME TÉCNICO
7.	Considerando esse quadro, este exame técnico, em relação a cada achado sob exame, replica a análise inicial desta unidade técnica (extraída da peça 34) ; apresenta, na sequência, a síntese das respostas apresentadas às diligências e oitivas, bem como do parecer da Semag, e, por fim, discorre sobre as conclusões que dão suporte à proposta de encaminhamento. Para tanto, o exame técnico está segmentado desta forma:	
	i) síntese dos apontamentos da equipe auditoria;
	ii) observações do Ministro-Relator; 
	iii) análise complementar (prévia) ;
	iv) manifestações dos órgãos e entidades;
	v) análise complementar (conclusiva) 
I - Utilização de parte dos recursos dos precatórios do Fundef em finalidade alheia à manutenção e desenvolvimento do ensino para educação básica (peça 26, p. 13) 
I.1 - Síntese dos apontamentos da equipe de auditoria 
8.	Verificou-se que, apesar de o montante dos recursos de precatórios do Fundef recebido pelo referido Município ter sido empregado exclusivamente no pagamento de despesas relacionadas à função "Educação", parte deles foi aplicada sem a devida observância das vedações prescritas no art. 21 da Lei 11.494/2007, nos arts. 70 e 71 da Lei 9.394/1996 (Lei de Diretrizes e Bases da Educação - LDB) e no art. 60 do Ato das Disposições Constitucionais Transitórias, conforme a seguinte tabela:
	Despesa realizada
	Valor (R$) 
	Data do pagamento
	Fornecedor/Beneficiário
	Evidência

	Confecção de livros em homenagem ao cinquentenário da Secretaria Municipal de Educação (Semec) .
	13.235,08
	14/17/2016
	Plug Propaganda e Marketing (CNPJ 07.484.108.0001-46) 
	Peça 6, p. 9-11, 19-22 e 26

		40.659,22
	14/17/2016
		
		2.584,92
	22/12/2016
		
		42.678,23
	22/12/2016
		
	Pagamento de bolsa a aluna do Teatro Bolshoi.
	5.964,84
	8/7/2016
	Rosana Carvalho Gomes (CPF XXX.266.923-XX) 
	Peça 6, p. 14

	Pagamento de lanche a Conselheiros Escolares.
	2.445,00
	30/8/2016
	G. M. de Moura Barros - EPP (CNPJ 04.453.760/0001-05) 
	Peça 6, p. 28

	Pagamento de bolsas de estágio para estudantes de nível médio e superior, clientela não atendida por recursos do Fundef.
	1.147.646,16
	29/9/2016
	Centro de Integração Empresa-Escola (CIEE) - CNPJ 61.600.839/0001-55
	Peça 6, p. 1-2 e 37-40

		1.004.539,25
	4/11/2016
		
	Pagamento de bolsas de estágio a alunos relacionadas a serviços técnicos profissionais, clientela não atendida por recursos do Fundef.
	39.718,12
	10/10/2015
	Cooperativa Educacional dos Funcionários da UFPI (CNPJ 41.522.749-86) 
	Peça 6, p. 5-7 e 32-35

		30.646,36
	4/11/2016
		
	Total
	2.330.117,15
			
9.	Por conseguinte, apresentou-se esta proposta de encaminhamento:
a) Determinar à Prefeitura Municipal de Teresina/PI, com supedâneo no art. 3º da Decisão Normativa TCU 57/2004, que adote, no prazo de 30 (trinta) dias, as providências necessárias à recomposição aos cofres do Fundeb da referida municipalidade, com recursos próprios, dos valores aplicados em despesas não relacionadas à manutenção e desenvolvimento do ensino para a educação básica, indicadas na tabela constante do parágrafo 42 retro, atualizados monetariamente a partir da data da ocorrência do débito até o efetivo recolhimento dos recursos, abatendo-se, na oportunidade, as  quantias eventualmente já ressarcidas na forma da legislação em vigor, encaminhando a este Tribunal, no mesmo prazo estipulado, a comprovação do referido recolhimento, sob pena de instauração do competente processo de Tomada de Contas Especial.
I.2 Observações do Ministro-Relator
10.	Neste achado, o Ministro-Relator destacou possível incongruência no apontamento de que a despesa realizada com bolsas de estágio para estudantes de nível médio, técnico-profissionais e superior constituía irregularidade fundamentada em aventada assistência a beneficiários estranhos à clientela destinatária dos recursos do Fundef.
11.	Como subsídio de suas conclusões, o Ministro aduziu principalmente que:
a) o art. 21 da Lei 11.494/2007 (Fundeb) estabelece que os recursos devem ser utilizados em ações consideradas como de manutenção e desenvolvimento do ensino (MDE) para a educação básica pública, conforme disposto no art. 70 da Lei 9.394/1996 (Lei de Diretrizes e Bases da Educação - LDB) ;
b) a seu turno, o art. 21 da LDB estabelece que a educação básica é formada pela educação infantil, ensino fundamental e ensino médio;
c) já o art. 70, inciso VI, da LDB preconiza que são consideradas como MDE as despesas que se destinam à "concessão de bolsas de estudo a alunos de escolas públicas e privadas".
12.	Ante a aventada incongruência, e apontando a insuficiência da documentação apresentada como evidência do achado para subsidiar as conclusões do relatório (peça 6) , o Ministro-Relator determinou o reexame de todas as despesas classificadas como "incompatíveis" com MDE.
I.3 Análise complementar (prévia) 
13.	Preliminarmente, tendo vista que o Fundef (do qual decorrem os precatórios) , como antecessor do Fundeb, destinava-se tão-somente ao ensino fundamental, não alcançando, portanto, o ensino médio, apresentaram-se os esclarecimentos a seguir.
14.	Primeiro, enfatizou-se que a superveniência da Lei 11.494/2007, alargando os limites Fundef para criar o seu sucessor (o Fundeb) , justificava que o novo campo de aplicações do fundo educacional obedecesse aos ditames da norma em vigor, ainda que alguma de suas fontes de financiamento decorressem do sucesso de ações judiciais associadas ao extinto Fundef.
15.	Partindo dessa premissa e analisando a despesa associada ao pagamento de estagiários do ensino médio, considerou-se que tal dispêndio, pelos motivos apresentados a seguir e em consonância com o apontamento do Ministro-Relator, tinha amparo no art. 70, inciso VI, da LDB, razão por que, em tese, poderia ser custeada pelo Fundeb.
16.	Tal conclusão derivou da análise do alcance do termo "bolsas de estudo" a que alude o referido dispositivo legal, transcrito a seguir, bem como de seu confronto com a hipótese de pagamento de estagiários do ensino médio.
Art. 70. Considerar-se-ão como de manutenção e desenvolvimento do ensino as despesas realizadas com vistas à consecução dos objetivos básicos das instituições educacionais de todos os níveis, compreendendo as que se destinam a:
 (...) 
VI - concessão de bolsas de estudo a alunos de escolas públicas e privadas; (grifou-se) 
17.	Sob esse prisma, em razão de a norma não apresentar a correspondente e precisa definição, propugnou-se que o termo não poderia ser reduzido apenas ao tipo clássico de bolsas de estudo, consubstanciado no pagamento de auxílio financeiro para subsidiar os custos da frequência de aluno da rede pública em alguma instituição privada, a exemplo do pagamento de cursos de idiomas para alunos da rede pública em escolas particulares.
18.	Para além dessa vertente, defendeu-se que o termo em questão deveria compreender qualquer forma de auxílio financeiro recebido pelos discentes, desde que na condição de alunos da rede pública de ensino e que o benefício visasse, de alguma forma, fornecer-lhes melhores condições de alcançar os objetivos afeitos a sua aprendizagem. 
19.	Tendo isso em conta, destacou-se que o estágio realizado por alunos, de forma diversa das relações de emprego, tem como objetivo consolidar - ou até mesmo expandir - os conhecimentos adquiridos em algum curso (acadêmico ou profissionalizante) , mediante aplicação prática da teoria adquirida em sala de aula. Por isso, as bolsas pagas para sua realização, desde que destinadas ao público-alvo do Fundo, poderiam ser enquadradas como a despesa aludida no art. 70, VI, da LDB.
20.	Defendeu-se, ainda, que a assertiva era corroborada pela constatação de que a Lei do Estágio (Lei 11.788/2008) reconhece essa atividade como ato educativo inserido no projeto pedagógico do curso, conforme estas passagens:
Art. 1º Estágio é ato educativo escolar supervisionado, desenvolvido no ambiente de trabalho, que visa à preparação para o trabalho produtivo de educandos que estejam freqüentando o ensino regular em instituições de educação superior, de educação profissional, de ensino médio, da educação especial e dos anos finais do ensino fundamental, na modalidade profissional da educação de jovens e adultos. 
§ 1º O estágio faz parte do projeto pedagógico do curso, além de integrar o itinerário formativo do educando. (grifou-se) 
21.	Argumentou-se, então, que, da mesma forma que um curso de idiomas tem potencial para incrementar o conhecimento dos alunos do ensino básico, de tal sorte que poderia justificar o pagamento de bolsas, a realização de estágio também concorreria para tal finalidade. 
22.	Reconheceu-se, por conseguinte, que, tanto os custos associados a uma das hipóteses quanto os da outra poderiam ser considerados como pagamentos de bolsas de estudo para fins de aplicação de recursos do Fundeb, quando materializados mediante a concessão de auxílio financeiro (entregue diretamente ao aluno, no caso de estágios; ou ao prestador dos serviços, no exemplo das escolas de idiomas) .
23.	Ressaltou-se, entretanto, que, sobre o tema, o FNDE apresentava a seguinte resposta no documento "PERGUNTAS FREQUENTES" (peça 33, p. 16) :
f) Concessão de bolsas de estudo a alunos de escolas públicas e privadas:
Ainda que na LDB esteja prevista esta despesa (ocorrência comum no ensino superior) ela não poderá ser realizada com recursos do Fundeb, cuja vinculação é exclusiva à educação básica pública. (grifou-se) 
24.	Apesar de a resposta vedar essa natureza de utilização dos recursos do Fundeb, destacou-se que a fundamentação apresentada - vinculação exclusiva à educação básica pública - indicava para um entendimento de que a vedação dizia respeito apenas a alunos de escolas privadas. Tal posicionamento está em consonância com o art. 2º da Lei 11.494/2007, que limita o universo de aplicação do Fundeb à educação básica pública. Desbordando desse entendimento, não poderia o FNDE, por iniciativa própria, simplesmente declarar a inaplicabilidade absoluta do dispositivo legal.
25.	Por conseguinte, no que tange o pagamento de estagiários, aduziu-se que o que deve ser aferido, em cada caso, é se os recursos foram efetivamente destinados a alunos do ensino médio, e em que volume; ou se, alternativa ou de forma complementar, destinaram-se ao pagamento de bolsas a estagiários do ensino superior.
26.	Noutro ponto, naquela instrução, tampouco se extraiu dos normativos citados vedação genérica ao pagamento de bolsas a alunos que, na condição de estagiários, prestassem serviços técnico-profissionais.
27.	Entretanto, nos dois casos (nível superior e serviços técnico-profissionais) , evidenciava-se a necessidade de identificar o real universo de beneficiários dos pagamentos. Para tanto, considerou-se crucial acessar os instrumentos formais que regulavam a relação da Prefeitura Municipal de Teresina com as entidades responsáveis pela seleção dos estagiários e conhecer os efetivos beneficiários (nome, local do estágio, série cursada e escola) .
28.	Quanto à despesa com o pagamento de bolsa de aluna do Teatro Bolshoi, dirigida à senhora Rosana Carvalho Gomes (CPF XXX.266.923-XX) , verificou-se indício de que não se tratava de discente da educação básica, dado que, tendo nascido em 25/5/1972, tinha, à época daquela instrução, 47 anos (peça 30) . Apesar disso, considerando a hipótese de cursar a modalidade "educação de jovens e adultos", foi proposta na instrução pretérita a realização de diligência à Prefeitura de Teresina para a obtenção de maiores esclarecimentos.
29.	No que tange as demais despesas arroladas, destacou-se que o pagamento de lanches para membros de Conselho Escolar e de impressos promocionais da Secretaria de Educação do Município não se coadunavam com o seguinte rol da LDB: 
Art. 70. Considerar-se-ão como de manutenção e desenvolvimento do ensino as despesas realizadas com vistas à consecução dos objetivos básicos das instituições educacionais de todos os níveis, compreendendo as que se destinam a:
I - remuneração e aperfeiçoamento do pessoal docente e demais profissionais da educação;
II - aquisição, manutenção, construção e conservação de instalações e equipamentos necessários ao ensino;
III - uso e manutenção de bens e serviços vinculados ao ensino;
IV - levantamentos estatísticos, estudos e pesquisas visando precipuamente ao aprimoramento da qualidade e à expansão do ensino;
V - realização de atividades-meio necessárias ao funcionamento dos sistemas de ensino;
VI - concessão de bolsas de estudo a alunos de escolas públicas e privadas;
VII - amortização e custeio de operações de crédito destinadas a atender ao disposto nos incisos deste artigo;
VIII - aquisição de material didático-escolar e manutenção de programas de transporte escolar.
30.	Logo, considerou-se, ao menos em princípio, descumprido o seguinte preceito da Lei 11.494/2007:
Art. 21.  Os recursos dos Fundos, inclusive aqueles oriundos de complementação da União, serão utilizados pelos Estados, pelo Distrito Federal e pelos Municípios, no exercício financeiro em que lhes forem creditados, em ações consideradas como de manutenção e desenvolvimento do ensino para a educação básica pública, conforme disposto no art. 70 da Lei nº 9.394, de 20 de dezembro de 1996. (grifou-se) 
31.	Apesar disso, tendo em vista que o Ministro-Relator determinou o reexame de todas as despesas reputadas irregulares no relatório de auditoria e que já seria necessário diligenciar a Prefeitura Municipal de Teresina para o levantamento de maiores informações sobre os demais dispêndios, propôs-se que também fosse facultada oportunidade para que o gestor apresentasse as razões pelas quais, eventualmente, considerava legítimos os gastos em tela. 
32.	Em face deste exame, foi proposta, em instrução pretérita, diligência à Prefeitura Municipal de Teresina/PI, para que apresentasse os seguintes documentos e informações:
	a) em relação aos pagamentos realizados pela Prefeitura, em 29/9/2016, no valor de R$ 1.147.646,16, e em 4/11/2016, no valor de R$ 1.004.539,25, em benefício do Centro de Integração Empresa-Escola (CIEE) , CNPJ 61.600.839/0001-55, tendo por objeto o pagamento de bolsas de estágio para estudantes de nível médio e superior:
	a.1) cópia de todos os instrumentos de formalização da relação jurídica que deu ensejo aos referidos pagamentos, bem como de eventuais aditivos, incluindo o Convênio 20/2015 de que tratam as Notas de Empenho 09002035, de 28/10/2016 (peça 6, p. 39) , e 09001873, de 29/9/2016 (peça 6, p. 2) ;
	a.2) relação de todos os alunos beneficiados, com indicação do nome completo, do CPF, dos valores recebidos, da escola em que estudavam ao tempo do pagamento e da série que cursavam;
	b) em relação aos pagamentos realizados pela Prefeitura, em 10/10/2016, no valor de R$ 39.718,12, e em 4/11/2016, no valor de R$ 30.646,36, em benefício da Cooperativa Educacional dos Funcionários da UFPI, CNPJ 41.522.749-86, tendo por objeto o pagamento de bolsas de estágio a alunos por serviços técnico-profissionais:
b.1) cópia de todos os instrumentos de formalização da relação jurídica que deu ensejo aos referidos pagamentos, bem como de eventuais aditivos, incluindo o Convênio 21/2015 de que tratam as Notas de Empenho 09001892, de 29/9/2016 (peça 6, p. 5) , e 09002036, de 28/10/2016 (peça 6, p. 34) ;
	b.2) relação de todos os alunos beneficiados, com indicação do nome completo, do CPF, dos valores recebidos, da escola em que estudavam ao tempo do pagamento e da série que cursavam;
	c) quanto ao pagamento de bolsa à aluna do Teatro Bolshoi, a senhora Rosana Carvalho Gomes (CPF XXX.266.923-XX) , associado à Nota de Liquidação e Pagamento 10528, de 8/7/2016, apresentar documentos comprobatórios de que, ao tempo do pagamento, a referida beneficiária era aluna do Sistema Público de Educação Básica, conforme previsão do art. 21 da Lei 11.494/2007;
	d) em relação a todas as despesas enumeradas na tabela a seguir, apresentar documentos e esclarecimentos adicionais que julgue necessários à comprovação de que os dispêndios se amoldaram aos ditames normativos que regem a aplicação de recursos do Fundeb/Fundef:
	Despesa realizada
	Valor (R$) 
	Data do pagamento
	Fornecedor/Beneficiário
	Evidência

	Confecção de livros em homenagem ao cinquentenário da Secretaria Municipal de Educação (Semec) .
	13.235,08
	14/17/2016
	Plug Propaganda e Marketing (CNPJ 07.484.108.0001-46) 
	Peça 6, p. 9-11, 19-22 e 26

		40.659,22
	14/17/2016
		
		2.584,92
	22/12/2016
		
		42.678,23
	22/12/2016
		
	Pagamento de bolsa a aluna do Teatro Bolshoi.
	5.964,84
	8/7/2016
	Rosana Carvalho Gomes (CPF XXX.266.923-XX) 
	Peça 6, p. 14

	Pagamento de lanche a Conselheiros Escolares.
	2.445,00
	30/8/2016
	G. M. de Moura Barros - EPP (CNPJ 04.453.760/0001-05) 
	Peça 6, p. 28

	Pagamento de bolsas de estágio para estudantes de nível médio e superior, clientela não atendida por recursos do Fundef.
	1.147.646,16
	29/9/2016
	Centro de Integração Empresa-Escola (CIEE) - CNPJ 61.600.839/0001-55
	Peça 6, p. 1-2 e 37-40

		1.004.539,25
	4/11/2016
		
	Pagamento de bolsas de estágio a alunos relacionadas a serviços técnicos profissionais, clientela não atendida por recursos do Fundef.
	39.718,12
	10/10/2015
	Cooperativa Educacional dos Funcionários da UFPI (CNPJ 41.522.749-86) 
	Peça 6, p. 5-7 e 32-35

		30.646,36
	4/11/2016
		
	Total
	2.330.117,15
			
I.4 Manifestações dos órgãos e entidades
33.	Nesse campo, o Município de Teresina apresentou os elementos constantes das peças 55 a 57.
34.	Apesar de a unidade jurisdicionada juntar ao processo a maior parte dos documentos e informações requeridas, se absteve de apresentar considerações adicionais acerca de cada despesa inquinada.  	
I.5 Análise complementar (conclusiva) 
35.	Quanto à "confecção de livros em homenagem ao cinquentenário da Semec/PI" e ao "pagamento de lanche a conselheiros escolares", examinando os elementos apresentados, adstritos apenas aos documentos de formalização próprios das diversas fases da despesa pública, não foram identificadas razões suficientes para alterar as conclusões apresentadas na "análise complementar (prévia) ", especialmente porque, naquele exame, reputou-se irregular a própria natureza de cada um dos dispêndios, em face da sua falta de alinhamento com os campos de utilização legalmente autorizados para o Fundeb/Fundef. 
36.	Já no que toca o pagamento de bolsa à aluna do Teatro Bolshoi", não se apresentaram elementos comprobatórios de que a beneficiária, a senhora Rosana Carvalho Gomes, integrasse o quadro de alunos da educação básica municipal.
37.	Em relação às bolsas pagas a estagiários do Centro de Integração Empresa-Escola (CIEE) , apesar de o convênio firmado com Município de Teresina alcançar tanto alunos do ensino superior quanto do ensino médio (peça 55, p. 162) , não é possível extrair do rol de beneficiários apresentado a partir da peça 55, p. 179 qual foi a efetiva distribuição desses valores entre as duas modalidades.
38.	Neste ponto, destaca-se que, na diligência, foi requerido (e não atendido) , de forma específica, que a Prefeitura indicasse à qual escola da educação básica da rede municipal se vinculava cada beneficiário das bolsas de estágio analisadas (peça 41, p. 2) . Essa requisição tinha por fulcro aferir se, realmente, tais dispêndios foram direcionados ao público alvo do Fundeb/Fundef.
39.	A seu turno, os pagamentos de bolsas de estágio decorrentes do pacto firmado com a Cooperativa Educacional dos Funcionários da UFPI foram direcionados a estudantes do ensino superior, conforme se extrai do objeto do termo de convênio constante da peça 56, p. 183.
40.	Tendo em conta essas constatações, por falta de comprovação de que os recursos dos precatórios do Fundef foram efetivamente aplicados em áreas autorizadas pelas normas de regência do Fundo, replica-se a proposta original constante do relatório de auditoria produzido pela Secex/PI, atinente à determinação para recompor os cofres do Fundef no montante das despesas inquinadas.
II - Cessão dos créditos de precatórios do Fundef ao Banco do Brasil com prejuízo de R$ 20.192.601,00 para a educação municipal (peça 26, p. 14) 
II.1 - Síntese dos apontamentos da equipe de auditoria 
41.	Constatou-se que, para antecipar o recebimento dos precatórios, o Município de Teresina cedeu-os ao Banco do Brasil (BB) , em 24/8/2016, por meio do Contrato 001/2016, com suporte na autorização do art. 1º da Lei Municipal 4.920, de 13 de julho de 2016. Em razão do caráter de adiantamento de recursos, aplicou-se deságio (desconto) à referida cessão de R$ 20.192.601,41. Assim, ao tempo que o BB recebeu da União, em 12/12/2016, a quantia de R$ 230.859.601,41, o Município de Teresina recebeu do banco público apenas R$ 210.667.000,00, em 22/9/2016.
42.	No relatório, enfatizou-se que, em razão do trânsito em julgado da ação judicial que deu ensejo à emissão dos precatórios e da sua efetiva apresentação para pagamento em 15/6/2015, já subsistiria obrigação da União de efetuar a correspondente quitação até o final do exercício em que foi realizada a cessão dos créditos (2016) , em conformidade com a seguinte disposição Constitucional:
Art. 100. Os pagamentos devidos pelas Fazendas Públicas Federal, Estaduais, Distrital e Municipais, em virtude de sentença judiciária, far-se-ão exclusivamente na ordem cronológica de apresentação dos precatórios e à conta dos créditos respectivos, proibida a designação de casos ou de pessoas nas dotações orçamentárias e nos créditos adicionais abertos para este fim.    (Redação dada pela Emenda Constitucional 62, de 2009) .  
	(...) 
§ 5º É obrigatória a inclusão, no orçamento das entidades de direito público, de verba necessária ao pagamento de seus débitos, oriundos de sentenças transitadas em julgado, constantes de precatórios judiciários apresentados até 1º de julho, fazendo-se o pagamento até o final do exercício seguinte, quando terão seus valores atualizados monetariamente.    (Redação dada pela Emenda Constitucional 62, de 2009) . (grifou-se) 
43.	Por essa razão, e tendo em vista que o pagamento efetivamente se processou em 12/12/2016, considerou-se desarrazoada a aplicação de deságio de mais de R$ 20 milhões por apenas 82 dias de adiantamento de um crédito de liquidez iminente e de certeza incontestável.
44.	Destacou-se, ademais, que o tema já havia sido tratado no âmbito do Tribunal de Contas do Estado do Piauí (TCE/PI) , nos processos TC 014.755/2016 e TC 014827/2017, sendo que:
72.	As iniciais dos referidos TC aduziam, contra o Prefeito Municipal de Teresina, que a cessão de crédito com instituição financeira no último ano do mandato do chefe do executivo tem por objetivo a Antecipação de Receita Orçamentária  (ARO) , configurando-se operação de crédito ilegal, uma vez que iria de encontro à proibição encartada no art. 38, IV, "b", e § 2º, da Lei de Responsabilidade Fiscal, e ao procedimento de autorização previsto na Resolução do Senado Federal 43/2001, pelo que se requeria a sustação da execução ilegal praticada pelo gestor e a declaração de ilegalidade da operação de crédito perpetrada pelo Município de Teresina. (grifou-se) 
45.	Na sequência, apresentaram-se as justificativas do Prefeito de Teresina, bem como as consequentes conclusões das análises da correspondente unidade técnica e do Ministério Público de Contas do TCE/PI (MPTCE/PI) , que, de forma uníssona, propugnaram pela irregularidade da operação, por infringência aos dispositivos citados no parágrafo anterior. 
46.	Apontou-se, entretanto, que, em dissonância com os referidos pareceres, aquele Tribunal prolatou o Acórdão 2.936/2017, acolhendo o posicionamento do Conselheiro-Relator de que o TCE/PI já não poderia examinar o ponto ora tratado, sob o fundamento de que a questão já havia se transmutado em "coisa julgada", dada a análise final por parte do Poder Judiciário.
47.	Discordando das conclusões da referida decisão do TCE/PI, a equipe de auditoria deste Tribunal tanto demonstrou que os aspectos tratados na decisão judicial não se comunicavam de forma precisa com as irregularidades examinadas naqueles autos como ainda apresentou o arcabouço normativo, principalmente fundamento no Código de Processo Civil, que conferia às demais instâncias de controle a prerrogativa de analisar outras nuances da cessão de crédito, de acordo com seus mandatos Constitucionais.
48.	Assim, a equipe de auditoria concordou que, de fato, a cessão inquinada enquadrava-se no conceito de operação de crédito do art. 29, inciso III, da LRF, ressalvando apenas que, em dissonância com os pareceres da equipe técnica do TCE/PI e do MPTCE/PI, a antecipação de recursos teria caráter orçamentário, não constituindo, portanto, antecipação de receita orçamentária (ARO) . Nesse ponto, alegou que "se trata de disponibilidade de recurso financeiro que ingressa durante o exercício, constitui elemento novo para o patrimônio público e aumenta-lhe o saldo financeiro, servindo de fonte de recursos por meio do qual se viabiliza a execução das políticas públicas", de molde com o seguinte dispositivo da Lei 4.320/1964:
Art. 57. Ressalvado o disposto no parágrafo único do artigo 3º desta lei serão classificadas como receita orçamentária, sob as rubricas próprias, todas as receitas arrecadadas, inclusive as provenientes de operações de crédito, ainda que não previstas no Orçamento. (grifou-se) 
49.	Ainda quanto ao conceito de operação de crédito, refutou-se elemento da defesa do Prefeito de Teresina, consubstanciado no Parecer 2/2016 da PGFN (peça 23, p. 34-49) , que, em essência, defendia que, conforme o Manual de Demonstrativos Fiscais (MDF) , as operações de crédito deveriam apresentar pelo menos as seguintes características:
- Envolvem o reconhecimento, por parte do setor público, de um passivo, que equivale a um aumento do endividamento público com impactos no montante da dívida pública e na capacidade de endividamento do ente; 
- Pressupõem a existência de risco de não adimplemento de obrigações que, em geral, materializa-se na forma de cobrança de juros explícitos ou implícitos, deságio e demais encargos financeiros, tendo como consequência uma redução do patrimônio líquido do ente que equivale a um aumento do valor original da dívida; e 
- Diferimento no tempo, uma vez que, em regra, as operações de crédito envolvem o recebimento de recursos financeiros, bens, ou prestação de serviços, os quais terão como contrapartida a incorporação de uma dívida a ser quitada em momento futuro. 
50.	No relatório de auditoria, demonstrou-se que, em lugar de exigir os três requisitos, o MDF e o autor citado pelo parecerista da PGFN (Caldas Furtado) preconizam que a existência de qualquer deles já seria suficiente para configurar operação de crédito, já que " (...) O autor faz literal referência ao mencionado manual, destacando que as operações de crédito devem possuir pelo menos uma das três características acima descritas".
51.	Por consequência, considerou-se que não foram observados os seguintes dispositivos da LRF:
Art. 32. O Ministério da Fazenda verificará o cumprimento dos limites e condições relativos à realização de operações de crédito de cada ente da Federação, inclusive das empresas por eles controladas, direta ou indiretamente.
§ 1º O ente interessado formalizará seu pleito fundamentando-o em parecer de seus órgãos técnicos e jurídicos, demonstrando a relação custo-benefício, o interesse econômico e social da operação e o atendimento das seguintes condições:
 (...) 
52.	Apesar de o relatório apontar que a antecipação se tratava de receita orçamentária (e não de ARO) , aduziu, posteriormente, que o seguinte dispositivo da LRF também foi infringido:
Art. 38. A operação de crédito por antecipação de receita destina-se a atender insuficiência de caixa durante o exercício financeiro e cumprirá as exigências mencionadas no art. 32 e mais as seguintes:
 (...) 
IV - estará proibida:
 (...) 
b) no último ano de mandato do Presidente, Governador ou Prefeito Municipal.
53.	Enfatizou-se também que, ainda que não considerada como operação de crédito, a cessão examinada equivaleria à alienação de bens. Tendo em vista que foi realizada sem licitação e sem observância das correspondentes medidas que devem precedê-la, teria havido infração ao art. 17 da Lei 8.666/1993.
54.	Refutou-se igualmente a justificativa apresentada pelo Prefeito de Teresina para a contratação direta do Banco do Brasil (BB) , com suporte no art. 25 da Lei 8.666/1993. Segundo o defendente, não existiria possibilidade de competição porque, apesar de ter remetido propostas às instituições financeiras públicas com filial em Teresina, somente o BB teria apresentado resposta.
55.	Conforme aduzido pela equipe de auditoria, o eventual desinteresse dos bancos públicos com filiais em Teresina não impediria que a Prefeitura buscasse interessados em outras unidades da Federação.
56.	Noutro campo, apontou-se que o consumo de recursos em forma de deságio  implicou desvio finalidade na aplicação, tendo em conta que o art. 60 do ADCT, regulamentado pelo art. 2º, caput e § 6º, da Lei 9.424/1996, e art. 23, da Lei 11.494/2007, restringe o investimento de recursos dos fundos apenas em manutenção e desenvolvimento do ensino para a educação básica pública.
57.	Ainda no campo de desvio de finalidade, apresentou-se paralelo entre a situação analisada e a vedação consolidada na jurisprudência do TCU de destinação de recursos de precatórios do Fundef/Fundeb para o pagamento de honorários advocatícios.
58.	Quanto à responsabilização, destacou-se que, de forma diversa da hipótese prevista no art. 3º da Decisão Normativa TCU 57/2004, o caso em tela não dizia respeito à simples alteração das áreas previstas para investimento, de tal sorte que o Município fosse ainda assim beneficiado, mesmo que em setores distintos da educação básica.
59.	Defendeu-se que, ao contrário, o pagamento de juros ao BB implicou prejuízo que não se traduziu em benefício ao Município, razão por que se evidenciaria a responsabilidade pessoal do Prefeito, em corresponsabilidade com o Banco do Brasil, consoante o art. 16, § 2º, "b", da Lei Orgânica do TCU e a Decisão Normativa TCU 57/2004.
60.	Assim, apresentou-se a seguinte proposta de encaminhamento:
Determinar, com esteio no art. 47 da Lei 8.442/1992, a autuação de Tomada de Contas Especial e a citação do senhor Firmino da Silveira Soares Filho (CPF XXX.485.404-XX) , Prefeito Municipal, e do senhor Jalisson Hidd Vasconcellos (CPF XXX.316.533-XX) , Secretário Municipal de Finanças, solidariamente com a do Banco do Brasil (CNPJ 00.000.000/0001-91) , para que apresentem as alegações de defesa e/ou recolham, aos cofres do Fundeb do Município de Teresina/PI, a quantia a seguir especificada, atualizada monetariamente a partir da data discriminada até a data do efetivo recolhimento, abatendo-se, na oportunidade, a quantia eventualmente já ressarcida, na forma da legislação em vigor, em razão da ilegal e antieconômica celebração do Contrato de Cessão 001/2016, bem como do desvio de finalidade na aplicação de recursos do Fundef.
	Débito (R$) 
	Data

	20.192.601,00
	12/12/2016

II.2 Observações do Ministro-Relator
61.	No que toca este achado, o Ministro-Relator destacou que, em dissonância com os apontamentos do relatório de auditoria, existem normativos que, em tese, permitiriam a utilização de recursos do Fundef/Fundeb para o pagamento de operações de crédito.
62.	Nesse sentido, destacou inicialmente que o art. 23, inciso II, da Lei 11.494/2007 permite a utilização dos recursos do Fundo como contrapartida ou garantia de operação de crédito que se destine a ações de MDE para a educação básica.
63.	Complementando, apontou que, conforme o critério do art.70, inciso VII, da LDB, a amortização e o custeio de operações de crédito realizadas para a aplicação dos recursos auferidos nas modalidades manutenção e desenvolvimento da educação elencadas naquele artigo também constituem despesa com MDE.
64.	Por conseguinte, concluiu que, ao menos em análise inicial, se os recursos obtidos pelo Município forem aplicados em MDE, o mero pagamento de juros não constituiria irregularidade autônoma.
65.	Conforme o Ministro-Relator, seria necessário, considerando as características da operação, especialmente o desconto aplicado, detalhar com mais profundidade as motivações do gestor, os custos envolvidos e o interesse público atendido. Assim, exarou a seguinte determinação:
Dessa forma, por entender que há questões não suficientemente desenvolvidas no relatório de auditoria, restituo os autos à unidade especializada, com base no art. 157, do RI/TCU, para que:
 (...) 
II - Com relação ao segundo achado, examine com mais profundidade a motivação da operação e o custo envolvido, comparando, se possível com o custo (taxa de juros) de outras operações de crédito similares
II.3 Análise complementar (prévia) 
66.	Na instrução complementar (prévia) , a SecexEducação concordou com os fundamentos apresentados no relatório de auditoria que classificaram a cessão dos precatórios assinalada como operação de crédito, ainda que se discordasse de sua qualificação como "receita orçamentária", em lugar de "antecipação de receita orçamentária (ARO) ". Ressaltou-se apenas, em relação ao tema, que se tratava de análise preliminar, uma vez que o assunto ainda seria submetido ao exame da Secretária de Macro Avaliação Governamental deste Tribunal (Semag) .
67.	De retorno à opção por classificar a antecipação de recursos analisada como receita orçamentária, considerou-se que o entendimento conduzia a duas hipóteses igualmente inválidas.
68.	Na primeira delas, ao considerar o ingresso dos recursos da operação de crédito como receita orçamentária, aceitava-se o entendimento de que a real previsão de recebimento dos precatórios (estimado para ocorrer em 31/12/2016) não deveria constar do orçamento, já que o mesmo ingresso financeiro não poderia figurar na peça sob duas rubricas distintas (receita de operação de crédito e receita de recebimento de precatórios) . Daí, criar-se-ia obstáculo à transparência, com omissão da real natureza dos ingressos orçamentários.
69.	Destacou-se que, na outra hipótese, inserir-se-iam no orçamento as duas fontes de receita e que tal duplicação ampliaria de forma artificial o universo potencial de despesas autorizadas.
70.	Por isso, defendeu-se que justamente o reconhecimento da existência de situações dessa natureza justificaria a utilização de operações de crédito do tipo ARO. Com elas, evitar-se-iam tanto a duplicidade de registros quanto a exclusão das verdadeiras fontes de receitas previstas para o período de referência do orçamento.
71.	Além disso, aventou-se que a adequada classificação teria grande relevância neste processo, sobretudo porque, ao tempo em que esta norma não contém vedação de mesma natureza dirigida à generalidade das operações de crédito, a LRF proíbe expressamente - e de forma específica - a realização de ARO no último ano do mandato do chefe do Poder Executivo. No presente caso, tem-se exatamente a hipótese legal, já que a operação foi realizada em 2016, ano das eleições municipais.
72.	Postas essas premissas, defendeu-se que, em conformidade com os apontamentos do Ministro-Relator, a referida cessão (como modalidade de operação de crédito) , desde que destinada a custear despesas com MDE da educação básica pública, amoldava-se à hipótese do art. 21 da Lei 11.494/2007, c/c o art.70, inciso VII, da LDB, que assim dispõem:
Lei 11.494/2007:
Art. 21.  Os recursos dos Fundos, inclusive aqueles oriundos de complementação da União, serão utilizados pelos Estados, pelo Distrito Federal e pelos Municípios, no exercício financeiro em que lhes forem creditados, em ações consideradas como de manutenção e desenvolvimento do ensino para a educação básica pública, conforme disposto no art. 70 da Lei nº 9.394, de 20 de dezembro de 1996.
Lei 9.394/96 (LDB) :
Art. 70. Considerar-se-ão como de manutenção e desenvolvimento do ensino as despesas realizadas com vistas à consecução dos objetivos básicos das instituições educacionais de todos os níveis, compreendendo as que se destinam a:
I - remuneração e aperfeiçoamento do pessoal docente e demais profissionais da educação;
II - aquisição, manutenção, construção e conservação de instalações e equipamentos necessários ao ensino;
III - uso e manutenção de bens e serviços vinculados ao ensino;
IV - levantamentos estatísticos, estudos e pesquisas visando precipuamente ao aprimoramento da qualidade e à expansão do ensino;
V - realização de atividades-meio necessárias ao funcionamento dos sistemas de ensino;
VI - concessão de bolsas de estudo a alunos de escolas públicas e privadas;
VII - amortização e custeio de operações de crédito destinadas a atender ao disposto nos incisos deste artigo;
VIII - aquisição de material didático-escolar e manutenção de programas de transporte escolar (grifou-se) 
73.	Consignou-se, ademais, que tais dispositivos tanto admitiriam os gastos com a amortização (baixa do principal) quanto os que se associem com o custeio (correção, desconto por antecipação, juros e demais encargos) . Assim, a simples existência do deságio na cessão analisada, como espécie de custeio, não implicaria necessária afronta às normas do Fundeb, sendo indispensável - é certo - examinar a razoabilidade do nível de desconto exigido.
74.	Ressalvou-se, entretanto, que as mesmas razões que apontavam para a regularidade do pagamento do deságio à luz das específicas regras do Fundeb também impunham que, se não fosse considerada como operação de crédito, a contratação deveria ser tida por irregular. Isso porque, não sendo o deságio "perdido" em favor do BB eventualmente considerado como "amortização" ou como "custeio" de uma operação de crédito, não encontraria esse dispêndio similitude com nenhuma das outras hipóteses de gastos com MDE enumerados no supra referido art. 70 da LDB. 
75.	Concluiu-se, em suma, que: i) ou o deságio aceito pela antecipação dos recursos decorria da realização de uma operação de crédito, e, por isso, se amoldava a uma das hipóteses de investimentos admitidos para o Fundeb; ii) ou, de outra sorte, não decorria de operação de crédito, e, por isso, seria irregular, ante a falta de correspondência com quaisquer das outras alternativas de utilização do referido Fundo.
76.	Quanto à eventual vantagem econômica da cessão dos precatórios, destacou-se inicialmente que, conforme o Manual para Instrução de Pleitos da Secretaria do Tesouro Nacional (MIP) , juntado à peça 31, a contratação de operações de crédito por estados, Distrito Federal e municípios, incluindo suas autarquias, fundações e empresas estatais dependentes, subordinava-se às regras da Lei Complementar 101/2000 (LRF) e das Resoluções do Senado Federal 40/2001 e 43/2001.
77. 	Elucidou-se que, desincumbindo-se das obrigações atribuídas ao órgão pelos referidos normativos, a Secretaria do Tesouro Nacional (STN) produziu o citado MIP, que visa orientar os agentes envolvidos no adequado fornecimento das informações necessárias para análise de operações de crédito e concessão de garantias pretendidas.
78.	Em capítulo específico, o MIP estabelece o rito e os requisitos para a apresentação de pleitos prévios à realização de operações de crédito da espécie "ARO" (peça 31, p. 35) . 
79.	Entre outras etapas, o processo deve ser iniciado com o ente federativo pleiteante contatando a instituição financeira para negociar as condições da operação de crédito pretendida. Ato contínuo, preveem-se algumas atividades atribuídas ao Banco Central do Brasil (Bacen) e à STN, com destaque para a seguinte regra do MIP (peça 31, p. 36) :
No caso do atendimento das exigências dos normativos acima citados, a STN solicitará ao BACEN que promova a realização do leilão da taxa de juros da operação (§ 1º do art. 37 da RSF nº 43/2001) .
Por intermédio do leilão, será dado conhecimento da proposta firme a todo o sistema financeiro sendo permitido, a qualquer instituição financeira, inclusive àquela que enviou a referida proposta, oferecer a mesma operação com juros inferiores. (grifou-se) 
80.	O referido rito está em consonância com as seguintes disposições da LRF e da Resolução do Senado Federal 43/2001:
LRF:
Art. 38 (...) 
§ 2º As operações de crédito por antecipação de receita realizadas por Estados ou Municípios serão efetuadas mediante abertura de crédito junto à instituição financeira vencedora em processo competitivo eletrônico promovido pelo Banco Central do Brasil.
RSF 43/2001:
Art. 36. As operações de antecipação de receita orçamentária dos Estados, do Distrito Federal e dos Municípios serão efetuadas mediante abertura de crédito junto à instituição financeira vencedora em processo competitivo eletrônico promovido pelo Banco Central do Brasil.
 (...) 
Art. 37 (...) 
§ 1º Estando o pleito de realização da operação de antecipação de receita orçamentária enquadrado nas exigências desta Resolução, o Ministério da Fazenda solicitará ao Banco Central do Brasil a realização do processo competitivo eletrônico, que se dará por meio da divulgação da proposta firme a todo o sistema financeiro, em recinto ou meio eletrônico mantido por entidade auto-reguladora autorizada pela Comissão de Valores Mobiliários ou em meio eletrônico mantido pelo Banco Central do Brasil, sendo permitido a qualquer instituição financeira, inclusive àquela que encaminhou a proposta firme ao Ministério da Fazenda, oferecer a mesma operação com juros inferiores ao da proposta firme inicial. (grifou-se) 
81.	Destacou-se que seria possível extrair do referido rito que, ainda que presente taxa de juros abusiva na abertura do processo, obtida na negociação inicial do interessado com a instituição financeira de origem, tal distorção tenderia a ser corrigida no subsequente leilão de taxas, com o afluxo de todos os potenciais interessados à disputa, que chegariam ao preço justo, uma vez que derivado de concorrência ampla em face de agentes independentes. 
82.	Ressaltou-se, ademais, que a supracitada Resolução do Senado Federal 43/2001, por seu art. 37, §§ 3º e 4º, estabelece um teto de custos para a contratação de ARO, uma vez que exige das instituições financeiras interessadas no leilão a apresentação de propostas contendo taxas de juros prefixadas ou indexadas à Taxa Básica Financeira (TBF)  e que não podem ultrapassar em uma vez e meia a TBF.
83.	Em complemento, destacou-se que, conforme a Resolução CMN 4.624/2018, a TBF é calculada pelo Bacen a partir de taxas de juros negociadas no mercado secundário de Letras do Tesouro Nacional (LTN) , a cada dia útil, para o período de um mês, com início no próprio dia de referência e término no dia correspondente ao dia de referência no mês seguinte.
84.	Em pesquisa ao site do Bacen, verificou-se que a TBF do dia da contratação (24/8/2016) , projetada até 24/9/2016, foi calculada pela Autarquia em 1,103 % a.m. Se considerado o teto de uma vez e meia a TBF de que trata a RSF 43/2001, ter-se-ia 1,6545% a.m (peça 32) .
85.	Quanto à cessão analisada, destacou-se que, considerando o prazo entre a efetiva disponibilização dos recursos antecipados para o Município de Teresina (22/9/2016) e a hipótese mais dilatada de data de pagamento dos precatórios pela União (31/12/2016) , tinha-se uma taxa total do período (de 100 dias) de 9,59% e taxas equivalentes de 0,09157295% ao dia e de 2,784% ao mês, superando, portanto, em mais de 68% o teto estabelecido pela RSF 43/2001 (1,6545% a.m.) . Para o levantamento dessas taxas, foram adotadas as premissas da tabela a seguir:
	Valor liberado (valor presente) 
	R$ 210.667.000,00

	Pagamento precatórios (valor futuro) 
	R$ 230.859.601,41

	Deságio (juros) 
	R$ 20.192.601,41

	Data inicial (antecipação dos recursos) 
	22/9/2016

	Data Final (de pagamento projetado dos precatórios) 
	31/12/2016

	Prazo (= data final - data inicial) 
	100 dias

	Taxa do período de 100 dias (= juros/valor presente) 
	9,59% 

	Taxa equivalente diária (= (1+taxa de 100 dias) ^ (1/100) ) 
	0,09157295% a.d

	Taxa equivalente mensal (= (1+taxa diária) ^30) 
	2,784% a.m

86.	Outra conclusão apresentada, decorrente da existência desse rito, foi que não se aplicaria à cessão tratada nestes autos as formas de concorrência previstas na Lei de Licitações e Contratos. Portanto, não haveria que se cogitar infração direta a seus dispositivos, mas sim aos que, de forma específica, regulam a realização de operações de crédito do tipo "ARO" pelos entes da Federação.   
87.	Nesse diapasão, deduziu-se dos elementos dos autos que, no caso analisado, o Banco do Brasil teria sido contratado ao largo desse processo de concorrência, com suporte em parecer da PGFN que considerou, de forma aparentemente inadequada, que a antecipação não configurava operação de crédito. 
88.	Considerou-se mais grave a situação porque a consulta do Banco do Brasil, encaminhada pela Coordenação-Geral de Operações de Crédito de Estados e Municípios da Secretária do Tesouro Nacional (Copem/STN) e respondida pela PGFN, não se limitava à específica operação ora analisada, abordando, ao contrário, a tese envolvida. Percebeu-se, dessa forma, a possibilidade de o BB e de outros bancos terem firmado diversos contratos de mesma natureza com inúmeros entes federados e sem nenhuma concorrência (peça 23, p. 34-50) .
89.	Em face dessa constatação, considerou-se que, para além do exame da regularidade da atuação dos partícipes da específica operação de crédito (Município de Teresina e BB) , a discussão trazida aos autos envolvia a análise da conformidade das medidas adotadas pelos diversos agentes envolvidos no processo de que trata o MIP, especialmente da Coordenação-Geral de Operações de Crédito de Estados e Municípios da STN (Copem/STN) e do Bacen.
90.	Por essa razão, em vista do caráter transversal do entendimento esposado no referido parecer, das discussões conceituais envolvidas e dos órgãos jurisdicionados cujo adequado desempenho de suas missões pode ser discutido, julgou-se pertinente que, apesar do juízo preliminar prontamente apresentado, após a realização das diligências propostas, este aspecto levantado fosse examinado pela Secretaria de Macro Avaliação Governamental deste Tribunal (Semag) . 
91.	Assim, foi proposto que a SecexEducação, com autorização específica do Gabinete do Ministro-Relator, realizasse as diligências, recebesse e juntasse aos autos os elementos requeridos, e, após isso, encaminhasse o processo para que a Semag emitisse parecer acerca da natureza da antecipação de recursos analisada. Propôs-se, ademais, que o Ministro-Relator autorizasse a realização de diligências adicionais que a Semag eventualmente considerasse necessárias.	
92.	Quanto ao Banco do Brasil, propôs-se diligenciar para que a instituição financeira encaminhasse todos os instrumentos de formalização do pacto analisado, incluindo o próprio contrato, acompanhado de eventuais anexos e aditivos. Apesar de cópia do contrato já constar deste processo, a proposta se justificava ante a possibilidade de terem sido produzidos elementos adicionais de formalização. 
93.	Ainda quanto ao BB e ao Município de Teresina, ante as possíveis irregularidades já apontadas, especialmente a antecipação de recursos orçamentários no último ano do mandato do Chefe do Poder Executivo Municipal, em afronta ao art. 38, inciso IV, alínea "b", da LRF, propôs-se a realização de oitivas prévias, dada a possibilidade de o Tribunal declarar a nulidade da operação, com suporte na seguinte disposição da mesma lei:
Art. 33. A instituição financeira que contratar operação de crédito com ente da Federação, exceto quando relativa à dívida mobiliária ou à externa, deverá exigir comprovação de que a operação atende às condições e limites estabelecidos.
§ 1º A operação realizada com infração do disposto nesta Lei Complementar será considerada nula, procedendo-se ao seu cancelamento, mediante a devolução do principal, vedados o pagamento de juros e demais encargos financeiros. (grifou-se) 
94.	Propôs-se, adicionalmente, diligenciar a STN e o Bacen para que informassem se, no âmbito de suas competências, expediram alguma orientação e/ou normativos aos entes federativos interessados no recebimento antecipado de precatórios, especialmente do Fundef, e/ou às instituições financeiras, na qual tenha consignado que a referida antecipação não consubstanciava operação de crédito, quer seja tradicional, quer seja na modalidade ARO, e que, portanto, não se sujeitava ao rito estabelecido no MIP.
II.4 Manifestações dos órgãos e entidades
Prefeitura de Teresina
95.	Inicialmente, a Prefeitura apresentou como resposta a peça 55, acompanhada dos anexos constantes das peças 56-58. Em síntese, argumentou o seguinte:
	a) o TCU não teria competência processual para tratar do tema porque:
	a.1) o TCE/PI já refutou denúncia (TC 14755/16) e representação (TC 014827/17) de mesmo teor, sob o fundamento de que já não seria possível revisitar a operação após a Justiça ter considerado regular a antecipação do recebimento dos precatórios;
	a.2) a competência do TCE/PI para tratar sobre o tema já teria sido reconhecida pelo próprio TCU, nos autos do TC Processo 005.506/2017-4, no qual se reconheceu a legitimidade dos tribunais de contas locais para fiscalizar a contratação de escritórios de advocacia para o recebimento de recursos do Fundef;
	a.3) não seria razoável que, sobre o mesmo ato administrativo, o ente municipal se sujeitasse ao controle de dois tribunais de contas distintos, dado o risco de serem emanadas decisões conflitantes, em afronta ao princípio da segurança jurídica, bem como de se ter configurado o bis in idem;
	a.4) a Corte de Contas federal não ocupa posição revisora dos atos do TCE/PI;
	b) a existência de coisa julgada material, no âmbito da Justiça Federal[endnoteRef:2] e reconhecida pela própria Justiça Estadual do Piauí[endnoteRef:3], afastaria a atuação do TCU, e não se poderia, tal qual posto nas instruções anteriores, afirmar que a decisão judicial federal tratou de tema distinto, por suas nuances, daquele examinado neste processo; [2:  Ação judicial 2007.40.00.003825-7, em trâmite na 5ª Vara Federal da Seção Judiciária do Piauí, na qual foi homologada a antecipação dos recebimentos dos precatórios.]  [3:  Decisão de 9/3/2017, nos autos da Ação Civil Pública tratada no Processo 0026689-18.2016.8.18.0140] 
	c) a antecipação do recebimento não constituiria operação de crédito porque:
	c.1) a cessão de direitos creditórios, de plena legalidade e constitucionalidade, está prevista no art. 286 e seguintes do Código Civil e, especificamente, no que tange os precatórios, no art. 100, §§ 13 e 14 da Constituição Federal;
	c.2) em razão de o precatório não ter natureza tributária, a sua cessão não se amolda à hipótese de antecipação de receitas de que trata o § 8º do art. 165 da CF;
	c.3) também não constituiria operação de crédito (ARO ou tradicional) porque i) os precatórios teriam função indenizatória e ii) inexiste obrigação do cedente de resgate do valor recebido, muito menos pagamento de juros e outros encargos como os referidos no inciso II, do art. 38 da LRF;
	c.4) não se amoldaria a nenhuma das hipóteses enumeradas na definição de operação de crédito dada pelo art. 3º da Resolução 43/2001 do Senado Federal;
	d) a antecipação do recebimento foi precedida de consulta à PGFN, que refutou a sua classificação como operação de crédito;
	e) observou-se o princípio da legalidade, já que a antecipação se fundamentou na Lei Municipal 4.920/2016;
	f) quanto à falta de licitação para a contratação do Banco do Brasil, apresentava-se hipótese de inexigibilidade, já que, somente podendo buscar instituições financeiras públicas, em linha com o comando do art. 1º da Lei Municipal 4.920/2016, apenas aquele banco, dentre os dois convidados (o outro foi a Caixa Econômica Federal) , teria apresentado proposta;
	g) os recursos obtidos com a antecipação têm sido adequadamente utilizados na função educação, sob a fiscalização contínua do TCE/PI;
	h) a competência do TCU seria afastada, ainda, pelo fato de que o Município de Teresina, apesar de considerar legal a antecipação, optou por restituir à conta do Fundef a quantia de R$ 18.196.161,75, paga ao Banco do Brasil a título de deságio, segundo cronograma acertado com o TCE/PI;
	i) na ação judicial na qual foi homologada a antecipação do recebimento, o Ministério público também deu parecer favorável à operação (peça 58) ;
96.	Em momento posterior, complementado as informações iniciais, a Prefeitura de Teresina apresentou os documentos constantes das peças 67-71, consignando que:
	a) por intermédio do Acórdão 408/2020, proferido no TC 000778/2018, no julgamento de recurso de reconsideração, o TCE/PI reputou legal o referido contrato, afastando a hipótese de configuração de operação de crédito e reconhecendo a legítima realização de cessão de crédito prevista no Código Civil;
	b) a Prefeitura recompôs as contas do Fundef pela totalidade do desconto que favoreceu o Banco do Brasil na referida antecipação, no valor de R$ 18.196.161,75, mediante o pagamento de faturas de energia da rede de educação básica e da transferência de recursos financeiros, conforme detalhado no documento constante da peça 71.
Banco do Brasil
97.	Não apresentou resposta à oitiva e à diligência. Apesar disso, o Município de Teresina apresentou o estudo de suporte da operação realizado pelo Banco do Brasil (peça 57, p. 41) 
Secretaria do Tesouro Nacional
98.	Apresentou manifestação de vários setores do órgão, conforme peças 45 a 47, mas somente a Coordenação-Geral de Operações de Crédito de Estados e Municípios (Copem) reconheceu a pertinência do tema com suas atribuições regimentais, informando que:
	Em relação à solicitação do TCU em pauta, cumpre esclarecer que esta COPEM não participou da expedição de orientação ou produção de normativo relativas à cessão de precatórios da União por parte de entes federativos.
	Além disso, deve-se destacar que o Manual para Instrução de Pleitos (MIP) contém orientações para a tramitação do pedido de contratação de operação de crédito que tenha por finalidade o pagamento de precatórios devidos pelo ente subnacional a terceiros, conforme prevista no § 19 do art. 100 da Constituição Federal. O MIP não menciona a cessão de precatórios, objeto da consulta do TCU, prevista nos §§ 13 e 14 do artigo citado.
Banco Central do Brasil (Bacen) 
99.	A seu turno, o Banco Central apresentou a resposta constante da peça 49, na qual, em síntese, informou que: i) o Conselho Monetário Nacional e o Banco Central do Brasil não editaram atos regulatórios e/ou orientações técnicas sobre o tema "antecipação do recebimento de precatórios"; ii) no âmbito do Bacen, adota-se o Sistema de Registro de Operações de Crédito com o Setor Público (Cadip) , disponibilizado para as instituições financeiras inserirem os dados das operações de crédito realizadas; iv) cabe ao Bacen apenas a gestão das informações inseridas pelas instituições financeiras, e não a sua inserção; v) não há módulo específico no Cadip para o registro de antecipação do recebimento de precatórios; vi) quanto à análise de operações de crédito, por força do art. 32 da Lei Complementar 101/2000 e da Resolução 43/2001 do Senado Federal, tal competência foi transferida do Bacen para a STN e o competente registro no Cadip só se processa após a aprovação da operação de crédito por parte daquele órgão.
Secretaria de Macro avaliação Governamental (Semag/TCU) 
100.	Em relação aos quesitos da consulta dirigida por esta unidade técnica, a Semag apresentou a seguinte conclusão:
CONCLUSÃO	
31.	A operação firmada entre o Município de Teresina e o Banco do Brasil não foi formalizada de forma a seguir os parâmetros de legalidade, o que poderia ter sido observado caso a operação tivesse sido formulada como uma operação de crédito.
32.	Com relação aos questionamentos "f.1" e "f.2.1", seguindo a mesma linha de entendimento do TCE/PI, considera-se que a operação, por envolver a antecipação de valores para atender insuficiência de caixa durante o exercício financeiro de 2016, mediante a cobrança de juros, enquadra-se no conceito de operação de crédito por antecipação de receita orçamentária nos termos do art. 29, III, c/c art. 38, ambos da LRF. 
33.	Em resposta aos itens "f.2.2" e "f.2.3" considera-se que a operação em análise, pelo fato de ser similar a uma operação de ARO, deveria observar as condições dispostas no item 11 do MIP (peça 31, p. 35-38) , no art. 38 da LRF e arts. 36 e 37 da Resolução do Senado Federal (RSF) 43/2001, sendo válido ressaltar que o § 4º do art. 37 da RSF estabelece o teto máximo para a taxa de juros da operação em uma vez e meia a TBF vigente no dia do encaminhamento da proposta firme. 
34.	Embora se reconheça que poderia haver a possibilidade de a operação realizada pelo Município de Teresina ter sido formalizada como uma ARO, naquele momento não seria possível a realização da operação por se tratar do último ano do mandato do Chefe do Poder Executivo Municipal, o que vai de encontro ao art. 38, IV, "b" da LRF. 
35.	Ante a impossibilidade de realização de uma ARO, nota-se que na prática o Município tentou fazer a cessão definitiva do fluxo financeiro de precatórios, operação similar a venda de ativos, o que contraria o art. 21 da Lei 11.494/2007, c/c o art. 70, inciso VII, da LDB, bem como o art. 23, inciso II, da Lei 11.494/2007, fato que redundou na redução do valor a ser aplicado em ações de educação, ante ao deságio (despesa financeira) pago pelo Município de Teresina ao Banco do Brasil, que adquiriu os precatórios do Fundef. 
36.	Com relação ao questionamento do item "f.2.4" entende-se que, por se tratar de uma operação irregular a mesma deva ser considerada nula, procedendo-se ao seu cancelamento mediante a devolução do principal, vedados o pagamento de juros e demais encargos financeiros, conforme estabelece o art. 33, § 1º da LRF.
37.	Entretanto, tendo em vista que a operação realizada pelo Município de Teresina foi autorizada por Lei Municipal 4.920/2016 (peça 17, p. 8-9) e realizada por meio de processo de inexigibilidade de licitação (peça 17, p. 16-18) , no que tange ao descumprimento das normas de gestão fiscal da LRF e da Resolução 43/2001 do Senado Federal, entende-se que a competência para decidir pela nulidade da operação nos termos do art. 33, § 1º da LRF, seria da Câmara Municipal do Município de Teresina, diretamente ou com o auxílio do TCE-PI, nos termos do art. 59 da LRF c/c art. 71, § 1º da Constituição Federal.
38.	Com relação a questão apresentada no item "f.3" não se reconhece a natureza jurídica da operação realizada entre o Município de Teresina e o Banco do Brasil ante a impossibilidade da cessão definitiva do fluxo financeiro de precatórios, que contraria o art. 21 da Lei 11.494/2007, c/c o art. 70, inciso VII, da LDB, bem como o art. 23, inciso II, da Lei 11.494/2007 e apresenta características de operação de crédito por antecipação de receita orçamentária (ARO) .
39.	Por fim, sugere-se à Secex-Educação dar ciência, com fulcro no art. 2º, inc. II, da Resolução TCU 315/2020, à Procuradoria-Geral da fazenda Nacional (PGFN) de que, nos termos do inciso III, art. 26 da Lei 11.494/2007, a fiscalização e controle da aplicação dos recursos da complementação da União ao Fundeb, destinados à manutenção e desenvolvimento da educação básica, são exercidos pelo Tribunal de Contas da União.
II.5 Análise complementar (conclusiva) 
101.	Examinando a resposta do Município de Teresina, não se verificaram elementos que, por seu caráter inovador, fossem suficientes para alterar as conclusões da "análise complementar (prévia) " em relação aos apontados aspectos irregulares da antecipação, tendo em vista que já foram enfrentadas, dentre outros pontos, as questões associadas com a competência do TCU, mesmo em face da decisão judicial oposta, bem como se destacou os elementos normativos que levam a considerar a antecipação analisada como operação de crédito, mais precisamente como ARO.
102.	Ademais, as referidas conclusões foram corroboradas pelo parecer da Semag.
103.	Quanto à competência, apesar de o TCU, por sua jurisprudência, reconhecer a legítima atuação concorrente dos demais tribunais de contas, tal posicionamento está calçado na premissa da complementaridade, quer dizer, no pressuposto de que, quando presentes recursos federais de complementação do Fundeb/Fundef, essa atuação concorrente esteja em linha com os entendimentos sedimentados por este Tribunal. 
104.	Caso contrário, dada a natureza federal dos recursos em tela, deve este Tribunal conduzir as necessárias ações de controle para aferir eventuais discrepâncias da atuação do gestor em face dos entendimentos sedimentados em sua jurisprudência.
105.	No entanto, considerando a ciência de que, sob a supervisão do TCE/PI, a Prefeitura de Teresina realizou o reembolso - aos cofres do Fundef - da parcela "perdida" para o Banco do Brasil em forma de deságio, defende-se que este Tribunal efetivamente se afaste da fiscalização dos pormenores da contratação da operação de crédito.
106.	Tal proposta se sustenta na premissa de que apenas a efetiva utilização dos recursos públicos federais atrai a competência do TCU. Outrossim, ela está alinhada com o seguinte parecer da Semag:
37.	Entretanto, tendo em vista que a operação realizada pelo Município de Teresina foi autorizada por Lei Municipal 4.920/2016 (peça 17, p. 8-9) e realizada por meio de processo de inexigibilidade de licitação (peça 17, p. 16-18) , no que tange ao descumprimento das normas de gestão fiscal da LRF e da Resolução 43/2001 do Senado Federal, entende-se que a competência para decidir pela nulidade da operação nos termos do art. 33, § 1º da LRF, seria da Câmara Municipal do Município de Teresina, diretamente ou com o auxílio do TCE-PI, nos termos do art. 59 da LRF c/c art. 71, § 1º da Constituição Federal.
107.	Quanto à restituição, apesar de o Município de Teresina apresentar o valor total de R$ 18,2 milhões, ao tempo em que o relatório de auditoria apontou montante superior a R$ 20,2 milhões, importante consignar que tal recomposição é acompanhada pelo TCE/PI, já que decorre da determinação constante do Acórdão 408/2020, da relatoria do Conselheiro Substituto Jackson Nobre Veras (peça 68) .
108.	Na referida decisão, apesar de adotar, em relação à conceituação como operação de crédito, entendimento distinto do esposado nesta instrução, aquele Tribunal foi enfático ao destacar a necessidade de o Município efetivamente recompor os recursos do Fundef, o que parece ter sido acatado pela Prefeitura de Teresina.
109.	Outrossim, ainda quanto ao montante, já se destacou que o simples decréscimo decorrente do pagamento de deságio não constitui, por si só, desvirtuamento da utilização dos recursos dos precatórios do Fundef, já que admitido pelas normas de regência do Fundo.
110.	No que toca as respostas dos órgãos e entidades federais envolvidos no fluxo de aprovação de operações de crédito de entes subnacionais, à exceção da PGFN, não se verificou quaisquer orientações e/ou normativos produzidos por eles que, de forma específica, confirmassem o receio de que, estruturalmente, tivessem informado que a antecipação de recursos dos precatórios Fundef, mediante aplicação de deságio, não configuraria operação de crédito segundo os conceitos da LRF.
111.	Por isso, propõe-se apenas enviar cópia da decisão que o Tribunal vier a adotar àqueles órgãos e entidades federais, incluindo a PGFN e os bancos públicos federais, bem como ao TCE/PI e à Prefeitura de Teresina.
III - Pagamentos aos profissionais da educação básica a título de remuneração/abono com recursos dos precatórios do Fundef (peça 26, p. 29-31) 
III.1 - Síntese dos apontamentos da equipe de auditoria 
112.	Apontou-se que, em dissonância com o atual entendimento do TCU, a Prefeitura Municipal de Teresina utilizou mais de R$ 132 milhões (63% do total dos recursos recebidos pela antecipação dos precatórios) para o pagamento de professores e encargos relacionados.
113.	Apesar disso, destacou-se que a aplicação antecedeu o superveniente Acórdão 1518/2018-TCU-Plenário, ratificado pelo Acórdão 2866/2018-TCU-Plenário, que serviram de paradigma do atual entendimento do Tribunal de que é proibida a sub vinculação de 60% dos recursos dos precatórios Fundef para fins de pagamento de profissionais do magistério, não podendo ainda serem utilizados para rateios, abonos indenizatórios, passivos trabalhistas ou previdenciários, remunerações ordinárias, ou de outras denominações de mesma natureza, aos profissionais da educação.
114.	Enfatizou-se, ademais, que, no âmbito do FNDE, a Nota Técnica 19/2018/CGFSE/DIGEF, de 23 de julho de 2018, propugnava pela possibilidade desse tipo de dispêndio.
115.	Por conseguinte, apresentou-se apenas esta proposta de encaminhamento:
Dar ciência ao município de Teresina/PI que a partir da publicação do Acórdão 1518/2018-TCU-Plenário (20/7/2018) , ratificado pelo Acórdão 2866/2018-TCU-Plenário, eventuais pagamentos de rateios, abonos indenizatórios, passivos trabalhistas ou previdenciários, remunerações ordinárias, ou de outras denominações de mesma natureza, aos profissionais da educação, com recursos recebidos a título de complementação da União no Fundef, reconhecidos judicialmente, ensejarão a responsabilização pessoal do gestor público que os autorizar, sem prejuízo da necessidade de imediata recomposição dos valores à conta específica do Fundeb por parte do ente federativo.
III.2 Observações do Ministro-Relator
116.	As determinações do Ministro-Relator não incluíram análises adicionais que, de forma específica, se relacionem com este achado. 
III.3 Análise complementar (prévia) 
117.	Em razão do apontamento da subseção anterior, não foram apresentadas considerações incrementais neste tópico.
III.4 Manifestações dos órgãos e entidades;
118.	Não aplicável.
III.5 Análise complementar (conclusiva) 
119.	Apesar de o Ministro-Relator não ter ressalvado este achado da auditoria, consideram-se necessários esclarecimentos adicionais quanto à adequação de ser estabelecida uma linha de corte temporal a partir da qual se tornariam passíveis de responsabilização os gestores que derem causa à utilização de recursos dos precatórios do Fundef para o pagamento de despesas com pessoal da educação básica.
120.	Nesse sentido, destaca-se que, no âmbito da mesma auditoria coordenada da qual fez parte a fiscalização tratada neste processo, a Secex/PE examinou a regularidade da utilização dos recursos dos precatórios do Fundef recebidos pelos entes federados localizados no Estado de Pernambuco (TC Processo 018.268/2018-8) .
121.	Naquela oportunidade, a equipe de auditoria, apesar de constatar a realização de pagamento de pessoal, não apresentou quaisquer propostas de encaminhamento, apoiando-se no fundamento de que os referidos dispêndios teriam ocorrido em momentos anteriores à publicação da decisão por intermédio da qual o Tribunal, em relação à utilização dos recursos dos precatórios do Fundef, firmou seu entendimento acerca do afastamento da seguinte regra da Lei 11.494/2007:
Art. 22.  Pelo menos 60% (sessenta por cento) dos recursos anuais totais dos Fundos serão destinados ao pagamento da remuneração dos profissionais do magistério da educação básica em efetivo exercício na rede pública.
122.	No entanto, ao examinar o pronunciamento da unidade técnica, o Relator (Ministro Walton Alencar Rodrigues) apresentou a seguinte contraposição em seu voto:
	Ocorre que o Acórdão 1824/2017-TCU-Plenário determinou, expressamente, à Segecex fosse verificado se os recursos dos precatórios foram aplicados em ações de manutenção e desenvolvimento do ensino (MDE) , sem nenhum corte temporal.
	O Acórdão 1518/2018-TCU-Plenário, no âmbito do TC Processo 020.079/2018-4, referendou medida cautelar adotada, no sentido de determinar aos entes federados beneficiários dos precatórios do Fundef que se abstivessem de realizar pagamentos a profissionais do magistério, ou a quaisquer outros servidores públicos, a qualquer título, com os recursos dos precatórios, até decisão de mérito do TCU. 
	O Acórdão 2866/2018-TCU-Plenário, decisão de mérito proferida no TC Processo 020.079/2018-4, firmou entendimento de os recursos dos precatórios do Fundef não podem ser utilizados para pagamento de rateios, abonos indenizatórios, passivos trabalhistas ou previdenciários, remunerações ordinárias ou de outras denominações de mesma natureza.
	Todavia, nem o Acórdão 2866/2018, nem o Acórdão 1518/2018-TCU-Plenário, criaram entendimento novo que não poderia retroagir em prejuízo à segurança jurídica. Ao menos desde 1996 os recursos do Fundef devem ser aplicados em ações de manutenção e desenvolvimento do ensino (MDE) , assim definidos no art. 70, da Lei de Diretrizes e Bases da Educação (art. 60, do ADCT, e Leis 9.394 e 9.424, ambas de 1996) .  
	Esse é o entendimento que está sendo adotado por esta Corte, a exemplo dos Acórdãos 2553/2019 e 2802/2019, ambos do Plenário.
	O TCU vem repudiando, energicamente, o simples pagamento de rateios e abonos aos profissionais da educação sem nenhuma contraprestação e de forma completamente incompatível com os objetivos das instituições de ensino (art. 70, caput, da LDB) e com a valorização sustentável dos profissionais de ensino, como previsto no Plano Nacional de Educação, independentemente da data em que esses pagamentos indevidos ocorreram.
	Quanto ao pagamento de passivos trabalhistas e previdenciários, também está determinando a restituição dos aludidos valores à conta específica dos precatórios do Fundef, porquanto, da mesma forma, não podem ser enquadrados como despesas de MDE, como definidas no art. 70, da LDB. 
	A depender do momento em que ocorreram, esta Corte vem aceitando, apenas, o pagamento de remuneração ordinária dos profissionais da educação, em razão de entendimento já manifestado do Fundo Nacional de Desenvolvimento da Educação e da literalidade do inciso I, do art. 70, da LDB. (grifou-se) 
123.	Acatando essas ponderações, o Tribunal determinou, por intermédio do item 9.2 do Acórdão 986/2020-TCU-Plenário, que a Segecex suprisse essas e outras lacunas atribuídas no correspondente voto à unidade técnica de origem.
124.	Em resumo, extrai-se do voto que se consideraram irregulares quaisquer despesas com pessoal mediante a utilização de recursos dos precatórios do Fundef, ainda que anteriores à decisão-paradigma do TCU, excetuado, de forma excepcional, o "pagamento de remuneração ordinária dos profissionais da educação" (neste caso, apenas se realizado antes da referida decisão) .	
125.	Tendo por premissa esse entendimento do Tribunal, passa-se à análise do específico achado da auditoria tratada neste processo.
126.	Nesse sentido, examinando as evidências que serviram de suporte ao achado (peças 7, 9, 10, 11, 12 e 13) não se identificaram indícios de que houve o pagamento de rateios, abonos indenizatórios, passivos trabalhistas ou previdenciários ou de outras denominações de mesma natureza.
127.	Ao contrário, o que se extrai dessas peças são referências que sugerem destinação para as folhas ordinárias de pagamento, conforme se deduz da utilização dos seguintes termos no campo "motivo" da movimentação financeira dos recursos dos precatórios do Fundef: "Pagamento de diferenças atrasadas" e "Pagamento de pessoal - Folha" (peça 11, p. 1) ; e do rol de despesas discriminadas à peça 12, p. 2.
128.	Por isso, replica-se a proposta de encaminhamento original da equipe de auditoria, com adaptações que visam deixar claro que a regra de anterioridade aqui tratada apenas se aplica - excepcionalmente - às remunerações ordinárias.
CONCLUSÃO
129.	Esta instrução, em atendimento à determinação do Ministro-Relator, visou complementar as informações do relatório de fiscalização integrante da Auditoria Coordenada tratada no TC Processo 018.130/2018-6 (processo consolidador) , que buscou aferir a regularidade da aplicação dos recursos destinados a diversos municípios, em razão do recebimento de precatórios do Fundo de Manutenção e Desenvolvimento do Ensino Fundamental e de Valorização do Magistério (precatórios do Fundef) . De forma específica, a auditoria tratada nestes autos examinou os dispêndios realizados pelo Município de Teresina/PI.
130.	O exame técnico estruturou-se em conformidade com os achados da auditoria, que envolviam:
I - Utilização de parte dos recursos dos precatórios do Fundef em finalidade alheia à manutenção e desenvolvimento do ensino para educação básica 
II - Cessão dos créditos de precatórios do Fundef ao Banco do Brasil com prejuízo de R$ 20.192.601,00 para a educação municipal 
III - Pagamentos aos profissionais da educação básica a título de remuneração/abono com recursos dos precatórios do Fundef 
131.	Quanto ao primeiro tópico, após a análise das informações e documentos recebidos da Prefeitura Municipal de Teresina, concordou-se com o exame inicial da Secex/PI que considerou irregulares tais dispêndios, por falta de consonância com as normas de regência do Fundeb/Fundef. Por isso, replica-se a proposta de encaminhamento original para a recomposição dos cofres do Fundo (itens 8-40 desta instrução) 
132.	Quanto à cessão de crédito, considerou-se que, mesmo ante as informações prestadas pelo Município, não se identificaram elementos suficientes para afastar as conclusões da análise prévia. Apesar disso, não se apresenta proposta de encaminhamento porque, com a superveniente recomposição dos cofres do Fundef, revela-se mais adequado que a aferição das nuances contratuais e da adequação da atuação do Prefeito com os ditames da LRF seja conduzida pelo Tribunal de Contas local. (itens 41-111 desta instrução) 
133.	No que tange o pagamento de professores, apesar de o Ministro-relator não ter requerido exames adicionais, apresentaram-se considerações acerca da pertinência de se estabelecer, para fins de responsabilização, um corte temporal a partir das decisões-paradigma do TCU sobre o tema. Como resultado desse exame, propõe-se replicar, com adaptações, a proposta de encaminhamento originalmente apresentada pela equipe de auditoria. (itens 112-128 desta instrução) 
134.	Apesar de esta instrução conter proposta de encaminhamento de determinação (recomposição dos cofres do Fundef) , não se propõe a sujeição prévia para comentários do gestor de que trata o art. 14 da Resolução-TCU 315/2020, tendo em vista que se cuida de réplica de proposta já apresentada no relatório de auditoria e que o Município de Teresina, ao responder a diligência e a oitiva dirigida àquele ente federado, já teve oportunidade de opor eventuais entraves ao cumprimento da determinação, o que configura a hipótese de dispensa constante do § 2º, inciso I, do referido artigo.
PROPOSTA DE ENCAMINHAMENTO
135.	Ante a exposição, submetem-se os autos à consideração superior, propondo:
	a) determinar à Prefeitura Municipal de Teresina/PI, com fundamento no art. 4º, inciso I, da Resolução-TCU 315/2020, c/c art. 3º da Decisão Normativa TCU 57/2004, que adote, com recursos próprios, no prazo de 30 (trinta) dias, as providências necessárias à recomposição aos cofres do Fundeb da referida municipalidade dos valores aplicados nas despesas não relacionadas à manutenção e desenvolvimento do ensino para a educação básica indicadas na tabela abaixo, atualizados monetariamente a partir da data da ocorrência do débito até o efetivo recolhimento dos recursos, abatendo-se, na oportunidade, as quantias eventualmente já  ressarcidas na forma da legislação em vigor, encaminhando a este Tribunal, no mesmo prazo  estipulado, a comprovação do referido recolhimento, sob pena de instauração do competente processo de tomada de contas especial;
	Despesa realizada
	Valor (R$) 
	Data do pagamento
	Fornecedor/Beneficiário
	Evidência

	Confecção de livros em homenagem ao cinquentenário da Secretaria Municipal de Educação (Semec) .
	13.235,08
	14/17/2016
	Plug Propaganda e Marketing (CNPJ 07.484.108.0001-46) 
	Peça 6, p. 9-11, 19-22 e 26

		40.659,22
	14/17/2016
		
		2.584,92
	22/12/2016
		
		42.678,23
	22/12/2016
		
	Pagamento de bolsa a aluna do Teatro Bolshoi.
	5.964,84
	8/7/2016
	Rosana Carvalho Gomes (CPF XXX.266.923-XX) 
	Peça 6, p. 14

	Pagamento de lanche a Conselheiros Escolares.
	2.445,00
	30/8/2016
	G. M. de Moura Barros - EPP (CNPJ 04.453.760/0001-05) 
	Peça 6, p. 28

	Pagamento de bolsas de estágio para estudantes de nível médio e superior, clientela não atendida por recursos do Fundef.
	1.147.646,16
	29/9/2016
	Centro de Integração Empresa-Escola (CIEE) - CNPJ 61.600.839/0001-55
	Peça 6, p. 1-2 e 37-40

		1.004.539,25
	4/11/2016
		
	Pagamento de bolsas de estágio a alunos relacionadas a serviços técnicos profissionais, clientela não atendida por recursos do Fundef.
	39.718,12
	10/10/2015
	Cooperativa Educacional dos Funcionários da UFPI (CNPJ 41.522.749-86) 
	Peça 6, p. 5-7 e 32-35

		30.646,36
	4/11/2016
		
	Total
	2.330.117,15
			
b) com fundamento no art. 9º, inciso I, da Resolução-TCU 315/2020, dar ciência ao município de Teresina/PI que eventuais pagamentos de rateios, abonos indenizatórios, passivos trabalhistas ou previdenciários, remunerações ordinárias, ou de outras denominações de mesma natureza, aos profissionais da educação, com recursos recebidos a título de complementação da União no Fundef, reconhecidos judicialmente, ensejarão a responsabilização pessoal do gestor público que os autorizar, sem prejuízo da necessidade de imediata recomposição dos valores à conta específica do Fundeb por parte do ente federativo;
c) informar à Prefeitura Municipal de Teresina, ao Tribunal de Contas do Estado do Piauí, ao Banco do Brasil, à Caixa Econômica Federal, ao Banco do Nordeste, ao Banco da Amazônia, ao Banco Central do Brasil, à Secretaria do Tesouro Nacional e à Procuradoria Geral da Fazenda Nacional do acórdão que vier a ser proferido, destacando que o relatório e o voto que fundamentam a deliberação ora encaminhada podem ser acessados por meio do endereço eletrônico www.tcu.gov.br/acordaos.

não há

Não atuou.

AUDITORIA COORDENADA EM MUNICÍPIOS CONTEMPLADOS COM VERBAS ORIUNDAS DOS PRECATÓRIOS DO FUNDEF. PROCESSO DO MUNICÍPIO DE TERESINA/PI. IRREGULARIDADES. DESPESAS NÃO CLASSIFICADAS COMO MDE. OPERAÇÃO DE CRÉDITO JÁ TRATADA PELO TCE-PI. PAGAMENTO DE PESSOAL. CIÊNCIA E DETERMINAÇÃO PARA RECOMPOSIÇÃO DOS VALORES INDEVIDAMENTE UTILIZADOS.

RELATÓRIO DE AUDITORIA (RA)

Secretaria de Controle Externo da Educação, da Cultura e do Desporto (SecexEduc).

Trata-se de auditoria de conformidade realizada no Município de Teresina/PI para verificar a aplicação dos recursos dos precatórios do extinto Fundo de Manutenção e Desenvolvimento do Ensino Fundamental e de Valorização do Magistério (Fundef) .
Esta fiscalização é parte de auditoria coordenada - TC Processo 018.130/2018-6 - que envolve diversos municípios de doze estados da Federação - Maranhão, Piauí, Ceará, Rio Grande do Norte, Paraíba, Pernambuco, Sergipe, Alagoas, Bahia, Pará, Amazonas e Minas Gerais, realizada em atendimento ao Acórdão 1824/2017-TCU-Plenário (de minha relatoria) .
No referido decisum, proferido em sede de representação da lavra do Ministério Público Federal, Ministério Público do Estado do Maranhão e do Ministério Público de Contas do Tribunal de Contas do Estado do Maranhão (TC Processo 005.506/2017-4) , esta Corte firmou os seguintes entendimentos em relação aos recursos federais, destinados à complementação da União ao Fundef e ao Fundo de Manutenção e Desenvolvimento da Educação Básica e de Valorização dos Profissionais da Educação (Fundeb) :
9.2.2. aos recursos provenientes da complementação da União ao Fundef/Fundeb, ainda que oriundos de sentença judicial, devem ser aplicadas as seguintes regras:
[...]
9.2.2.2. utilização exclusiva na destinação prevista no art. 21, da Lei 11.494/2007, e na Constituição Federal, no art. 60 do ADCT;
9.2.3. a aplicação desses recursos fora da destinação, a que se refere o item 9.2.2.2 anterior, implica a imediata necessidade de recomposição do Erário, ensejando, à mingua da qual, a responsabilidade pessoal do gestor que deu causa ao desvio, na forma da Lei Orgânica do TCU;
9.2.4. a destinação de valores de precatórios relacionados a verbas do Fundef/Fundeb para o pagamento de honorários advocatícios é inconstitucional, por ser incompatível com o art. 60, do ADCT, com a redação conferida pela EC 14/1996, bem como é ilegal, por estar em desacordo com as disposições da Lei 11.494/2007; 
Além disso, o referido aresto determinou à Segecex a realização de trabalho para verificar a aplicação desses recursos, autorizando sua realização em conjunto com outros órgãos da rede de controle (itens 9.4 e 9.10) . 
Em sede de embargos de declaração, opostos contra essa decisão, o TCU esclareceu que (Acórdão 1962/2017-TCU-Plenário) :
9.2.1.2. a natureza extraordinária dos recursos advindos da complementação da União obtida pela via judicial afasta a subvinculação estabelecida no art. 22 da Lei 11.494/2007; 
O volume de recursos fiscalizados alcançou o montante de R$ 230.859.601,41, referente ao valor de precatórios recebidos pelo Município de Teresina/PI.
Nesta fiscalização foram inicialmente identificados os seguintes achados:
i) utilização de parte dos recursos dos precatórios do Fundef em finalidade alheia à manutenção e desenvolvimento do ensino fundamental; 
ii) cessão dos créditos de precatórios do Fundef ao Banco do Brasil com prejuízo de R$ 20.192.601,00 para a Educação municipal; 
iii) pagamentos aos profissionais da educação básica a título de remuneração/abono com recursos dos precatórios do Fundef;
Em relação ao primeiro achado, ressaltei, em despacho à peça 29, que os recursos poderiam ser usados em gastos com a educação básica, o que inclui o ensino médio. 
No que tange ao segundo achado, demonstrei que, em análise inicial, se os recursos advindos da operação de crédito tiverem sido utilizados em despesas de manutenção e desenvolvimento do ensino (MDE) , o mero pagamento de juros não seria, em si, uma irregularidade, uma vez que o art. 70, inciso VII, da LDB, define como despesa de MDE a que se destina à amortização e ao custeio de operação de crédito feita para atender ao disposto nos outros incisos do artigo. Contudo, registrei a necessidade de se avaliar os custos envolvidos na operação de crédito, bem como a sua motivação. 
Assim, restituí os autos à unidade técnica, com as seguintes orientações:
Dessa forma, por entender que há questões não suficientemente desenvolvidas no relatório de auditoria, restituo os autos à unidade especializada, com base no art. 157, do RI/TCU, para que:
I - Quanto ao primeiro achado, reexamine as despesas apontadas como não sendo de MDE, uma a uma, tendo em vista o item 9.2.2.2, do Acórdão 1824/2017-TCU-Plenário, e os arts. 21, da Lei 11.494/2007, e 70 e 71, da LDB;
II - Com relação ao segundo achado, examine com mais profundidade a motivação da operação e o custo envolvido, comparando, se possível com o custo (taxa de juros) de outras operações de crédito similares.
II
O Município de Teresina, em resposta às diligências realizadas, enviou documentação   constante das peças 55 a 57. 
Em relação ao primeiro achado, como bem analisado pela SecexEducação, as informações e documentos enviados não foram capazes de demonstrar que os recursos dos precatórios do Fundef foram efetivamente aplicados em áreas autorizadas pelas normas de regência do Fundo, cabendo determinação ao Município para recompor os cofres do Fundeb no montante das despesas inquinadas.
Quanto ao segundo achado, resta claro que se trata de operação de crédito, de modo que o Município deveria ter cumprido diversos requisitos legais, os quais foram ignorados. No mesmo sentido posicionou-se a Semag, consultada acerca dessa irregularidade, ao emitir parecer à peça 63.
Porém, considerando a atuação do TCE-PI, que determinou a devolução de R$ 18,2 milhões aos cofres do Fundeb, e a efetiva restituição de tal montante pela prefeitura de Teresina, revela-se mais adequado que a aferição das nuances contratuais, inclusive em reação aos ditames da LRF, seja conduzida pelo TCE-PI.
Essa conclusão alinha-se ao decidido no Acórdão 1824/2017-TCU-Plenário, de minha relatoria, cujo voto deixou claro que o que atrai a competência do TCU é o recebimento, pelo ente federado, da complementação da União, in verbis:
Entretanto, como ressaltado no voto condutor do Acórdão 1550/2017-TCU-Plenário, a legalidade das contratações em tela [de escritórios de advocacia] não é o objeto da presente representação, pois a competência desta Corte surge apenas com o repasse dos recursos federais aos municípios.
 Como a parcela referente aos juros e demais despesas com a cessão de crédito dos precatórios foi devolvida, os aspectos legais da contratação devem ser analisados pelo TCE-PI, uma vez que a contratação fora realizada anteriormente ao recebimento dos precatórios e, após a referida devolução, não há mais recursos federais envolvidos. 
Além disso, a competência para anular o contrato de operação de crédito pertence ao poder legislativo do respectivo ente, como salientado pela Semag, em seu parecer sobre a contratação (peça 63) :
37.	Entretanto, tendo em vista que a operação realizada pelo Município de Teresina foi autorizada por Lei Municipal 4.920/2016 (peça 17, p. 8-9) e realizada por meio de processo de inexigibilidade de licitação (peça 17, p. 16-18) , no que tange ao descumprimento das normas de gestão fiscal da LRF e da Resolução 43/2001 do Senado Federal, entende-se que a competência para decidir pela nulidade da operação nos termos do art. 33, § 1º da LRF, seria da Câmara Municipal do Município de Teresina, diretamente ou com o auxílio do TCE-PI, nos termos do art. 59 da LRF c/c art. 71, § 1º da Constituição Federal. (grifos inseridos) 
É certo que há divergência acerca do valor calculado para as despesas com o contrato de cessão de crédito: enquanto o TCE-PI calculou o montante no valor de R$ 18,2 milhões (valor esse efetivamente devolvido pelo Município de Teresina) , a equipe de auditoria considerou que o valor correto seria R$ 20,2 milhões. Contudo, o valor devolvido após determinação do TCE-PI (R$ 18,2 milhões) já é superior ao dano potencial ao Erário, que seria derivado da diferença entre a taxa máxima de juros permitida nesse tipo de operação (1,65% a.m.) e a efetivamente adotada (2,78% a.m.) e não do valor total repassado, acerca do qual há divergência.
Considerando a diferença de percentuais acima citada para cálculo do possível débito, o valor do percentual da taxa de juros eventualmente pago a maior seria de 1,13% ao mês (2,78 - 1,65) , conforme item 85 da instrução transcrita no relatório. Como foram 100 dias de adiantamento, têm-se uma diferença total de no máximo 3,77% (1,13/30 x 100) . Multiplicando-se esse valor pelos R$ 230 milhões recebidos em precatórios, o débito seria de cerca de R$ 8,6 milhões (R$ 230 mi x 3,77%) , valor inferior, portanto, ao efetivamente devolvido pelo Município (R$ 18,2 milhões) , razão pela qual concordo com a conclusão da SecexEducação no sentido de que não há motivo para que TCU exerça a fiscalização dos pormenores da contratação da referida operação de crédito.
Em relação ao terceiro achado, acolho as considerações da unidade técnica, uma vez que não há indícios de que ocorreu o pagamento de rateios, abonos indenizatórios, passivos trabalhistas ou previdenciários ou de outras denominações de mesma natureza, mas tão somente de destinação para as folhas ordinárias de pagamento.
Uma vez comprovado que o pagamento de remunerações ordinárias ocorreu antes das decisões do TCU que estabeleceram a proibição da utilização de recursos dos Precatórios do Fundef para esse fim, não se deve punir os gestores. Embora tal prática contrarie a melhor interpretação da legislação regente, até o TCU firmar seu entendimento, havia controvérsia quanto à possibilidade desse pagamento, com os recursos dos precatórios, aos profissionais da educação, considerando a literalidade do inciso I, do art. 70, da LDB. Assim, não é cabível a responsabilização dos gestores, sendo suficiente dar ciência ao Município de que tal prática não é permitida.  
	Ante o exposto, voto por que o Tribunal adote o Acórdão que ora submeto à apreciação deste Colegiado.
TCU, Sala das Sessões, em 9 de fevereiro de 2022.
WALTON ALENCAR RODRIGUES 
Relator